【裁判字號】    92,上易,25
【裁判日期】    920424
【裁判案由】    誹謗
【裁判全文】
臺灣高等法院花蓮分院刑事判決                      九十二年度上易字第二五號
    上  訴  人
    即  自訴人  丙○○
    自訴代理人  乙○○律師
    被      告  甲○○
    選任辯護人  魏辰州律師
右上訴人因被告誹謗案件，不服臺灣花蓮地方法院九十一年度自字三六號中華民國九
十二年一月二日第一審判決，提起上訴，本院判決如左：
    主  文
原判決撤銷。
甲○○散布文字，指摘足以毀損他人名譽之事，處有期徒刑肆月，如易科罰金以參佰
元折算壹日。
    事  實
一、甲○○係友山營造有限公司（下簡稱友山公司）負責人，該公司承攬國防部通信
    資訊指揮部之通信管道工程，於民國（下同）九十一年五月七日十六時許，在花
    蓮市○○路、水源路段作業時，因遭花蓮縣政府工務局土木課課長丙○○以交通
    受阻、塵土飛揚等理由，要求暫停施工，致甲○○心生不滿。其明知丙○○於翌
    日（八日）下午五時三十分許，並未至中正路與明禮路口之工地向甲○○索取賄
    款，竟基於散布於眾，誹謗他人名譽之犯意；於九十一年六月中旬，以友山公司
    九十一年五月十七日友中字第三號函，向中國時報、自由時報、更生日報等報社
    之花蓮辦事處表示：「花蓮縣政府工務局土木課長索賄不成濫用職權．．．˙五
    月八日˙˙˙˙傍晚許課長隻身親至工地找本人云：此乃重要路段若要繼續施工
    必須打通各部門才得順利進行，本人回應凡事皆依合法程序進行，何需再支付其
    他費用，遭本人斷然拒絕後課長說可能會有麻煩即行離去」等不實內容，而散布
    文字指摘丙○○；並利用不知情之記者將上開內容於九十一年六月十四日刊載於
    前揭媒體，足以毀損丙○○之名譽。
二、案經被害人丙○○提起自訴。
    理  由
一、訊之被告甲○○坦承有發前揭內容之函件至各報社，惟矢口否認有誹謗犯行，辯
    稱：丙○○確實有於上開時間至工地向其索賄，且其發函之目的係因記者報導不
    實，誤認該公司未經核准即開工，始發函向報社澄清，並無誹謗丙○○之意思云
    云。然查：
（一）自訴人丙○○於九十一年五月八日下午三時三十分許公出，與內政部營建署東
      區工程組職員侯台樣至花蓮市○○路勘查下水道工程，其職務由土木課技士鄭
      慶龍代理，嗣自訴人於下午五時許返回辦公室等情，業據證人鄭慶龍、侯台樣
      在原審證述甚詳，並有職員外出登記簿影本一份在卷可參。證人侯台樣在原審
      另證稱：伊與自訴人並未至中正路與明禮路附近等語；證人鄭慶龍亦另證稱：
      自訴人將近下午五時進入辦公室，之後他未再離開辦公室，伊於晚上六時與自
      訴人一同離開等語。再審之證人即花蓮縣政府人事室課員杜周億在原審證稱：
      伊平常將簽到退簿放在穿堂，最早於晚上六點收冊，不允許由同仁隔天辦簽退
      等語；及自訴人當日確有簽退，亦有自訴人九十一年度簽到退簿影本附卷可稽
      ，堪認自訴人是於當日下午五時三十分至六時之間辦理簽退。故自訴人九十一
      年五月八日下午五時起至六時止，均應身在花蓮縣政府內。
（二）原審訊之被告所舉證人即被告僱用工人魏垣榮，其證稱：五月八日傍晚有一位
      自稱縣政府的人找被告，但是否是自訴人伊無印象；該男子至工地時，尚未吃
      便當，伊平常吃便當之時間為下午五時三十分至六時間；並未聽到該人說要拿
      錢打通關節之言語，僅知該男子與被告談話後不歡而散等語。又經原審請證人
      魏垣榮當庭詳細指認自訴人是否即為當日至工地與被告交談之人，證人魏垣榮
      仍表示無印象。依證人魏垣榮上開所述，該男子至工地找被告之時間應為下午
      五時三十分之前，而自訴人自當日下午五時起至六時止，均身在花蓮縣政府內
      ，已如前述，足認九十一年五月八日至工地與被告交談之人應非自訴人。被告
      稱自訴人有於揭時地向其索賄，自非實在。
（三）而前揭報紙係依被告發函內容為報導，亦有證人即記者游太郎、夏宜生在原審
      證述無訛，並有友山公司九十一年五月十七日友中字第三號函、剪報資料五份
      在卷可參。又觀之被告所發函文，其主旨即載明「花蓮縣政府工務局土木課長
      索賄不成濫用職權」等字樣，堪認被告並非僅在澄清友山公司就承包及施工過
      程而已，而係明顯指摘自訴人索賄之不實文字；是被告辯稱發函目的是向報社
      澄清，並無誹謗自訴人之意思一節，亦屬卸責之詞，不足採信。
（四）綜上所述，本件事證明確，被告犯行洵堪認定，應予依法論科。
二、核被告所為，係犯刑法第三百十條第二項之加重誹謗罪。被告利用不知情之記者
    犯罪，為間接正犯。原審對被告論罪科刑，固非無見；惟未論以間接正犯，已有
    不當；又被告利用媒體誹謗公務員索賄，犯罪情節非輕，原審僅量處拘役五十日
    ，亦難謂妥適。自訴人以原審量刑過輕提起上訴，為有理由，自應由本院撤銷改
    判。爰審酌被告犯罪之動機、目的、手段、被告之品行、智識程度，本件犯罪對
    自訴人所生之損害非輕，及迄本院審理被告仍否認犯行之犯後態度等一切情狀，
    量處如主文第二項所示之刑，並諭知易科罰金之折算標準，以示懲儆。
據上論斷，應依刑事訴訟法第三百六十九條第一項前段、第三百六十四條、第二百九
十九條第一項前段、刑法第三百十條第二項、第四十一條第一項前段，罰金罰鍰提高
標準條例第一條前段、第二條，判決如主文。
中      華      民      國    九十二    年      四      月    二十四    日
                                    審判長法官  吳鴻章
                                          法官  黃永祥
                                          法官  林德盛
右正本證明與原本無異。
本件不得上訴。
                                        書記官  劉夢蕾
中      華      民      國    九十二    年      四      月    二十四    日
附錄本判決論罪之法律條文：
刑法第三百十條第二項：
散布文字、圖畫犯前項之罪者，處二年以下有期徒刑、拘役或一千元以下罰金。


司法院資訊處製作；財團法人民間司法改革基金會備份。
